臺灣臺中地方法院民事判決
110年度訴字第3089號
原      告  嚴淑娟  

訴訟代理人  陳浩華律師
被      告  十全建設股份有限公司

法定代理人  陳建武  

上當事人間塗銷抵押權登記事件，本院於民國111年3月22日言詞
辯論終結，判決如下：
    主      文
被告應將坐落臺中市○○區○○○段○○○地號土地，及其上同段四三九
三建號即門牌號碼臺中市○○區○○路○段○○○巷○○號八樓之三建物，
於民國八十七年七月十六日登記，字號空白字第三○七三九○號，
設定權利範圍全部，擔保債權總金額新臺幣參拾捌萬元，存續期
間為民國八十七年七月十五日起至民國八十八年七月十四日止之
抵押權，予以塗銷。
訴訟費用由被告負擔。
    事實及理由
壹、程序方面：
　　按解散之公司，於清算範圍內，視為尚未解散，公司法第25
    條定有明文。公司法人於清算人了結其現務、收取債權、清
    償債務、交付賸餘財產於應得者完結以前，其清算不得謂已
    終結，其法人格仍視為存在；至清算人向法院聲報清算完結
    ，不過為備案性質，不因法院准予備案遽認其法人格當然消
    滅。被告固經本院於民國93年5月27日發函清算完結准予備
    查，業經本院依職權調閱93年度司字第132號卷證核閱屬實
    ，惟兩造尚有塗銷抵押權之資產事務尚未完全終結，依上說
    明，被告仍視為尚未解散而有當事人能力，並應以其清算人
    陳建武為法定代理人。
貳、實體方面：
一、原告方面：原告於87年間向被告購買坐落臺中市○○區○○○段0
    00地號土地（權利範圍151/10000)暨其上同段4393建號即門
    牌號碼臺中市○○區○○路0段000巷00號8樓之3建物(權利範圍
    全部）（下合稱系爭不動產），並設定債權金額新臺幣（下
    同）38萬元，抵押權存續期間自87年7月15日至88年7月14日
    之抵押權予被告（下稱系爭抵押權），惟姑不論被告對於原
    告有無債權，被告之請求權應為15年，迄今已過20年，亦罹
    於請求權時效，爰依民法第880條規定，請求被告塗銷系爭
    抵押權登記。並聲明：如主文第1項所示。
二、被告方面：當初因建築業不景氣，不給原告無息貸款，曾多
    次找原告繳款，但原告不付錢，亦請里長協商，找原告調解
    ，原告置之不理，而被告持有本票已不見，記不起來最後一
    次請求原告付款之時間等語置辯。並聲明：原告之訴駁回。
三、得心證之理由：
  ㈠原告主張系爭房地為原告所有，前曾設定系爭抵押權予被告
    等情，業據其提出不動產登記第一類謄本為證（本院卷第23
    至35頁），且為被告所不爭執，原告此部分主張，堪信為真
    實。原告主張系爭抵押權已罹於時效而消滅，為被告所否認
    ，並以前詞置辯，則本件所應審究者：系爭抵押權是否有被
    告抗辯之請求權中斷事由，及系爭抵押權所擔保之債權及抵
    押權是否均已罹於時效而消滅。
  ㈡按請求權，因15年間不行使而消滅；消滅時效，自請求權可
    行使時起算；以抵押權擔保之債權，其請求權已因時效而消
    滅，如抵押權人，於消滅時效完成後，5年間不實行其抵押
    權者，其抵押權消滅，民法第125條、第128條、第880條前
    段分別定有明文。經查，系爭抵押權所擔保之債權，依系爭
    不動產登記第一類謄本所示，存續期間自87年7月15日起至8
    8年7月14日，清償日期88年7月14日，則被告對原告之債權
    請求權應自88年7月14日起即可行使，則自88年7月14日起算
    15年，迄103年7月14日止，該債權之請求權即罹於時效而消
    滅；被告未於系爭抵押權擔保之前開債權請求權消滅時效完
    成後5年內之108年7月14日前實行其抵押權，系爭抵押權因5
    年之除斥期間經過而消滅。被告固辯稱其曾多次向原告催討
    、請求里長協商，及調解等語，惟此情為原告所否認，被告
    就此有利於己之事實自應負舉證之責，然其既陳稱提不出相
    關事證證明等語（本院卷第100頁），則其所辯曾向原告請
    求還款一節，即難採信。是系爭抵押權所擔保之債權縱屬存
    在，亦因債權之請求權消滅時效期間，已於103年7月14日屆
    滿，且被告未於債權請求權消滅時效完成後5年內實行抵押
    權，依前述說明，系爭抵押權至遲於108年7月14日即已歸於
    消滅，已堪認定。
  ㈢又按所有人對於無權占有或侵奪其所有物者，得請求返還之
    。對於妨害其所有權者，得請求除去之。有妨害其所有權之
    虞者，得請求防止之。民法第767條第1項定有明文。系爭抵
    押權至遲於108年7月14日已歸於消滅，業如前述，然系爭不
    動產於登記上現仍有系爭抵押權登記之負擔存在，顯妨害原
    告就系爭不動產所有權之圓滿行使，則原告依上揭規定，請
    求被告塗銷系爭抵押權設定登記，於法有據。
四、綜上所述，原告依民法第767條第1項規定，請求被告塗銷系
    爭抵押權設定登記，為有理由，應予准許，爰判決如主文第
    1項所示。
五、本件事證已臻明確，兩造其餘攻擊防禦及所舉證據，經核均
    於判決結果不生影響，爰不一一論述。
六、訴訟費用負擔之依據：民事訴訟法第78條。　　
中　　華　　民　　國　　111 　年　　4 　　月　　12　　日
                  民事第五庭    法  官  林秀菊
正本係照原本作成。
如對本判決上訴，須於判決送達後20日內向本院提出上訴狀。如
委任律師提起上訴者，應一併繳納上訴審裁判費。
中　　華　　民　　國　　111 　年　　4 　　月　　12　　日
                                書記官  劉子瑩